臺灣高等法院臺南分院民事判決　　96年度上字第68號
上　訴　人
即　原　告　乙○○
法定代理人　丙○○
訴訟代理人　蔡碧仲　律師
　　　　　　陳怡禎　律師
　　　　　　陳偉展　律師
上　訴　人
即　被　告　甲○○
訴訟代理人　蕭世芳　律師
上列當事人間請求協同辦理移交事件，本件兩造對於中華民國96
年3月15日台灣嘉義地方法院95年度訴字第507號第一審判決分別
提起上訴，上訴人並為訴之追加，本院於96年8月7日言詞辯論終
結，茲判決如下：
    主  文
原判決關於駁回上訴人乙○○後開第二項之訴部分暨訴訟費用之
裁判（除減縮部分外）廢棄。
上廢棄部分，上訴人甲○○應將乙○○之寺廟登記證乙紙交付上
訴人乙○○。
上訴人甲○○應將如附表所示之帳冊資料交付上訴人乙○○。
上訴人甲○○之上訴駁回。
第一審（除減縮部分外）及第二審（含追加部分）訴訟費用，均
由上訴人甲○○負擔。
    事  實
甲、上訴人即原告乙○○方面：
一、上訴聲明：(一)原判決主文第三項部分廢棄。(二)上廢棄部分，
    上訴人甲○○應將乙○○之寺廟登記證一紙交付上訴人乙○
    ○。(三)第一、二審訴訟費用由上訴人甲○○負擔。
    追加聲明：(一)上訴人甲○○應將如附表所示之帳冊資料交付
    上訴人乙○○。(二)追加訴訟費用，由上訴人甲○○負擔。
二、陳述：除與原判決記載相同者，茲引用之外，補稱：
　(一)上訴人甲○○於94年8月間以乙○○法定代理人名義，聲請
    對信眾劉美麗、彭博成假扣押（當時聲請狀上所用印信應即
    係上訴人訴請返還之宮印），經原審法院於94年8月17日以
    94年度裁全字第1636號假扣押裁定乙○○以新台幣（下同）
    400萬元供擔保後，得假扣押渠等財產。上訴人甲○○即依
    該裁定提供擔保後進行假扣押強制執行（94年度執全字第
    844號），俟上訴人甲○○因未依限起訴，致假扣押強制執
    行及裁定均遭撤銷。
  (二)上訴人乙○○現欲取回該400萬元擔保金，卻無任何資料，
    所有裁定及提存書正本均在上訴人甲○○手中，欲向原審法
    院聲請閱卷，卻遭法院以印章不符、需補正原印章為由而不
    准許，上訴人乙○○因此無法取回提存之400萬元宮產，諸
    如此類事件不勝枚舉，上訴人乙○○之宮務因而窒礙難行。
  (三)依乙○○組織章程第17條規定，上訴人甲○○於卸任第五屆
    主任管理委員後自應將登錄有乙○○所有動產（如：法器、
    設備、存款）及不動產之財產登錄清冊、會計憑證、收支憑
    證交付上訴人，以利完成新舊任交接。又依同章程第34條至
    第36條規定，第17條會計帳冊當然包括財產明細表、出納日
    記簿、經費分類簿、收支決算書等，是上訴人甲○○應移交
    者即包括總分類帳（即經費分類簿）、傳票（即支出憑證）
    、感謝狀（即信徒樂捐、油香、安太歲、光明燈、香災燈等
    之收入憑證，存根聯由上訴人乙○○留存，50紙釘成1冊，
    截至95年1月30日止，共計開立至流水編號043935，即開
    出43935張感謝狀，以1冊50紙計，應有879冊）、收支預算
    表、收支決算表、出納日記簿、資產負債表及損益表等8項
    ，又依前四任管理委員會製作慣例，總分類帳、出納日記簿
    、感謝狀係每1年度釘成乙冊，傳票原1年製成2冊，後因支
    出增加，自83年起即改為1年訂製4冊。
  (四)寺廟登記證乃上訴人乙○○之重要憑證，形同自然人之身分
    證，上訴人甲○○為乙○○第5屆管理委員會主任委員，任
    期自90年5月27日起至94年5月26日止，苟無寺廟登記證，如
    何推行宮務？原審未慮及此，認上訴人甲○○抗辯伊未持有
    該登記證云云為實，顯與經驗法則有違。
  (五)上訴人甲○○於95年1月初向原審法院訴請撤銷94年臨時信
    徒大會決議（原審95年度訴字第23號），上訴人於該起訴狀
    即檢附93年7月15日寺廟登記證影本為第1項證物，細觀該項
    證物，非僅82年7月20日核發之嘉縣寺登字第0009號寺廟登
    記證，尚有93年7月15日經上訴人甲○○申請核發之寺廟登
    記證。據該登記證所載，足見上訴人甲○○於其任期內尚向
    嘉義縣政府申請寺廟登記證，並經該縣府核發，是該登記證
    係由上訴人甲○○收執甚明。
  (六)復依第三人銘展會計師事務所93年11月23日、94年12月28日
    委任書及95年12月1日之函文可知，乙○○87年度至95年1月
    30日止之分類帳、傳票、憑證及銀行往來明細資料，確於上
    訴人甲○○之持有中甚明。
　(七)上訴人甲○○屢屢爭執上訴人乙○○94年12月24日臨時信徒
    大會決議之效力，認該大會程序有瑕疵，該會所為改選管理
    委員會委員及主任委員之決議即屬無效，從而丙○○以乙○
    ○法定代理人名義提起本訴，其代表性容有疑義云云。惟查
    ，上訴人甲○○前訴請撤銷上開大會決議，業經三審敗訴確
    定，上訴人甲○○所為除為延滯訴訟外，背後恐另有陰謀。
三、證據：援用第一審所提證據，並提出原審法院裁定、執行處
    通知函、銘展會計師事務所函文、合約書、嘉義縣乙○○組
    織章程、感謝狀等影本各乙份為證。
乙、上訴人即被告甲○○方面：
一、上訴聲明：(一)原審判決不利上訴人甲○○部分廢棄。(二)上廢
    棄部分，上訴人乙○○在第一審之訴駁回。(三)上訴人乙○○
    追加之訴駁回。(四)第一、二審訴訟費用由上訴人乙○○負擔
    。
二、陳述：除與原判決記載相同者，茲引用之外，補稱：
　(一)嘉義縣乙○○為社團法人，依民法第51條、人民團體法第25
　  條第2項規定，乙○○得經管理委員會、監事會或經信徒5分
    之1以上之請求召集時召開臨時會員大會。依乙○○章程第
    10條、第11條規定，信徒大會應由主任委員召集，信徒僅得
    以一定人數之連署，請求主任委員召開信徒大會。綜觀上開
    條文及章程規定，對於主任委員或理事長未依法召開時如何
    處理？均未規定，自應依民法第51條第3項為之。
  (二)易言之，如認上訴人甲○○經連署申請，未召開大會改選理
    事、監委，信徒僅得依法請法院許可召集之。信徒翁英惠捨
    棄正途，不依法申請，反而在體制外向嘉義縣政府請求同意
    其召開臨時信徒大會，已非適法，嘉義縣政府之同意更嫌依
    法無據，且屬違法，乙○○94年12月24日臨時信徒大會及決
    議，當然有重大瑕疵，召開程序更顯違背法令。
  (三)本件信徒之連署書，均無法證實為簽署人親自簽署，尤其連
    署書上姓名，有多位筆跡相同，疑為一人所偽造；按指印部
    分，不合規定，且印跡模糊，無法證實該連署之真正。依乙
    ○○信徒135人計算，5分之1為27人，翁英惠提出之連署書
    雖有48人連署，能憑蓋章辨識者僅8人，2人印章模糊，33人
    按指印、5人簽名，無法辨識是否信徒親自簽名或按指印。
    易言之，能辨認為信徒連署者，未逾10人，不足法定人數。
    是此，主管機關嘉義縣政府自應審查連署人數是否親自簽署
    ？真正簽署者是否達法定人數？藉資判斷申請召開信徒大會
    是否合法，應否准許。
  (四)惟依嘉義縣政府96年3月6日函示，該府不但將職權上應為之
    審查程序，誤為實質應否准許內容而未審查，且表明未為上
    開應審核事項，已見該核准程序之瑕疵及違法，據此違法核
    准命令所召開之信徒大會，當然非法。是此，該大會產生之
    管理委員會委員及主任委員，誠難認為合法，該選舉決議尤
    難認為合法。從而，丙○○以乙○○法定代理人身分提起本
    訴，是否合法，不無爭議。雖兩造間另訴（撤銷決議之訴）
    業遭三審判決駁回確定，因其適用法規顯有錯誤，上訴人擬
    提起再審之訴，以為救濟。
  (五)另查，乙○○組織章程第17條並未規定應移交支票，及應將
    「帳戶戶名及留存印鑑之法定代理人」、「不動產之法定代
    理人」協辦變更登記為丙○○，上訴人乙○○竟據該規定訴
    請上訴人甲○○應協辦變更登記，誠無理由。
  (六)按乙○○寺廟登記證，溯自該宮第四屆管理委員會即未移交
    第五屆主委即上訴人甲○○，則上訴人乙○○請求上訴人甲
    ○○交付寺廟登記證，顯然無理由。另上訴人乙○○既謂已
    依寺廟登記規則第2條辦妥乙○○法定代理人變更登記，按
    申請寺廟變更登記，須檢具原寺廟登記證，豈不反證乙○○
    寺廟登記證在丙○○手上，未曾移交上訴人甲○○。
  (七)上訴人乙○○既已辦妥變更法定代理人為丙○○，應已取得
    變更登記後乙○○之新寺廟登記證，原登記證即已失效而無
    存在價值。則上訴人乙○○請求上訴人甲○○移交「原（舊
    ）寺廟登記證」，顯然欠缺權利保護要件而無理由。
三、證據：援用第一審所提證據，並提出收執證明書影本乙份為
    證。
    理  由
甲、程序部分：
    按「訴狀送達後，原告不得將原訴變更或追加他訴。但有下
    列各款情形之一者，不在此限：一、被告同意者。二、請求
    之基礎事實同一者。三、擴張或減縮應受判決事項之聲明者
    。四、因情事變更而以他項聲明代最初之聲明者。五、該訴
    訟標的對於數人必須合一確定時，追加其原非當事人之人為
    當事人者。六、訴訟進行中，於某法律關係之成立與否有爭
    執，而其裁判應以該法律關係為據，並求對於被告確定其法
    律關係之判決者。七、不甚礙被告之防禦及訴訟之終結者。
    」民事訴訟法第二百五十五條第一項定有明文。而在第二審
    程序為訴之變更或追加，非經他造同意不得為之，但第二百
    五十五條第一項第二款至第六款之情形不在此限，亦為同法
    第四百四十六條第一項所明定。查上訴人乙○○於第二審上
    訴時，依其原主張之訴訟標的，追加請求上訴人甲○○應將
    如附表所示之帳冊交付上訴人乙○○，核其原因事實，乃本
    案上訴人乙○○第5屆、第6屆主任委員應行辦理交接事宜所
    衍生之同一糾紛，上訴人甲○○就上開追加部分雖不同意，
    惟依上開規定，仍應予准許，合先敘明。
乙、實體部分：
一、上訴人乙○○起訴主張：上訴人嘉義縣乙○○（下稱乙○○
    ）於94年12月24日依「嘉義縣乙○○組織章程」召開信徒大
    會，合法選任訴外人丙○○為第6屆之主任委員，至於上訴
    人甲○○則為原第5屆之主任委員，並已依寺廟登記規則第2
    條變更寺廟負責人登記在案。上訴人甲○○既為卸任主任委
    員，理應協同上訴人新任主委丙○○辦理新、舊任主委交接
    及財務移交事宜，惟上訴人甲○○於95年4月間以存證信函
    函覆表示，因乙○○之相關會計帳冊及收支憑證尚未核對，
    待於95年4月15日提出完整查核報告之後擇日辦理移交，兩
    造遂約定於95年4月18日就乙○○之相關財產清冊辦理移交
    。詎上訴人甲○○屆期仍未依約辦理，並於95年4月17日以
    存證信函表示「第4屆管理委員會未依組織章程合法完成移
    交暨監交之手續和會計出納等相關業務人員作業遲延致使乙
    ○○之會計查核進度遭延滯，須於95年7、8月始能完成會計
    核對」及乙○○於94年12月24日依「嘉義縣乙○○組織章程
    」召開信徒大會決議違反法令或章程，訴請法院撤銷尚在審
    理中等藉口，不願協同上訴人乙○○辦理財產清冊之移交，
    違反「嘉義縣乙○○組織章程」第17條卸任主任委員於改選
    之日起應於1個月內辦理移交之規定。為此提起本訴，請求
    ：(一)上訴人甲○○應將乙○○之寺廟登記證1紙、乙○○宮
    印1枚、乙○○管理委員會印1枚交付上訴人乙○○、(二)上訴
    人甲○○應協同上訴人乙○○辦理變更如原審判決書附表一
    所示帳戶之戶名及留存印鑑之法定代理人為丙○○、(三)上訴
    人甲○○應將嘉義市農會甲存支票62紙（票號FA0000000至
    FA0000000）交付上訴人乙○○、(四)上訴人甲○○須協同將
    如原審判決書附表二所示之不動產法定代理人名義辦理變更
    登記為丙○○（被上訴人於原審減縮部分，不再贅述）。（
    原審判決：上訴人甲○○應將嘉義縣乙○○宮印1枚及嘉
    義縣乙○○之嘉義市農會甲存支票62紙《票號FA0000000至
    FA0000000》交付上訴人乙○○；上訴人甲○○應協同上
    訴人乙○○將如上開附表一所示帳戶之戶名及留存印鑑之法
    定代理人辦理變更為丙○○；並將如上開附表二所示不動
    產之法定代理人名義辦理變更登記為丙○○；駁回上訴人乙
    ○○其餘之訴，兩造就其他敗訴部分分別提起上訴。）
二、上訴人甲○○則以：乙○○94年12月24日臨時信徒大會及決
    議有重大瑕疵，召開程序更顯違背法令，選任之管理委員會
    委員及主任委員，難認合法，從而，丙○○以乙○○法定代
    理人身分提起本訴，難認合法。雖兩造間另訴（撤銷決議之
    訴）業遭三審判決駁回確定，因其適用法規顯有錯誤，上訴
    人甲○○擬提起再審之訴，以為救濟。另乙○○組織章程第
    17 條並未規定應移交支票，及應將「帳戶戶名及留存印鑑
    之法定代理人」、「不動產之法定代理人」協辦變更登記為
    丙○○，上訴人乙○○竟據該規定訴請上訴人應協辦變更登
    記，誠無理由。又乙○○寺廟登記證，溯自該宮第4屆管理
    委員會即未移交第5屆主委即上訴人甲○○，上訴人乙○○
    此部分請求，顯然無理由。而上訴人乙○○既謂已依寺廟登
    記規則第2條辦妥乙○○法定代理人變更登記，豈不反證乙
    ○○寺廟登記證在丙○○手上，未曾移交上訴人甲○○。況
    上訴人乙○○既已辦妥變更法定代理人為丙○○，應已取得
    變更登記後乙○○之新寺廟登記證，原登記證即已失效而無
    存在價值。則上訴人乙○○請求上訴人甲○○移交「原（舊
    ）寺廟登記證」，顯然欠缺權利保護要件而無理由云云，資
    為抗辯。
三、上訴人乙○○主張：上訴人甲○○原為上訴人乙○○第5屆
    主任委員，乙○○於94年12月24日召開信徒大會，選任丙○
    ○為第6屆主任委員。依乙○○組織章程第17條規定：「委
    員任期屆滿由信徒大會重新改選。卸任主任委員應於改選日
    起1個月內將管理委員會暨本宮印信、財產登錄清冊、會計
    帳冊、收支憑證、公文書等填製移交清冊5份，辦理新舊任
    交接，並函報主管官署核備」。惟上訴人甲○○迄今仍未辦
    理移交，並仍持有上訴人乙○○之宮印及農會62張空白支票
    。而上訴人甲○○對乙○○94年12月24日信徒大會決議提起
    撤銷決議之訴，業經最高法院96年度台上字第815號裁定駁
    回上訴人甲○○之上訴確定各情，有上訴人乙○○提出之嘉
    義縣乙○○組織章程、嘉義縣太保市公所95年2月8日嘉太市
    民字第0950001326號暨其函覆之嘉義縣寺廟變動登記表在卷
    可稽，為兩造於本院所不爭（原審卷第8頁至第18頁，本院
    卷第43頁、第44頁），上訴人乙○○主張該宮第5屆主任委
    員即上訴人甲○○未與現任第6屆主任委員丙○○辦理宮務
    交接之事實，堪信真正。
四、上訴人甲○○辯稱「上訴人乙○○曾於94年12月24日召開信
    徒大會並決議選任丙○○為第6屆主任委員之決議程序並不
    合法，所為決議及改選無效，故丙○○以乙○○之法定代理
    人身分提起本訴不合法」云云。故本件應審究重點，在於「
    上訴人乙○○提起本訴，有無經合法代理？」、「上訴人甲
    ○○是否負有移交乙○○寺廟登記證、印信、支票等資料，
    及配合上訴人乙○○辦理相關財產（如：不動產、銀行帳戶
    戶名及留存印鑑等）變更法定代理人名義之義務？」，爰分
    述如下：
  (一)上訴人乙○○提起本訴，是否業經合法代理？
　  上訴人甲○○主張「上訴人乙○○94年12月24日信徒大會決
    議程序違法、所為選任丙○○為第6屆主任委員之決議無效
    ，伊已向原審法院提起撤銷大會決議之訴」云云。惟查，上
    訴人乙○○於94年12月24日召開信徒大會並選出丙○○為第
    6屆主任委員，業經嘉義縣政府備查在案，此有嘉義縣太保
    市公所95年2月8日嘉太市民字第0950001326號函附寺廟變動
    登記表在卷可稽（原審卷第17頁）。而上訴人甲○○對上訴
    人乙○○所提起94年12月24日信徒大會決議無效之撤銷訴訟
    ，分經原審法院95年度訴字第23號、本院95年度上字第148
    號判決上訴人甲○○敗訴，並經最高法院96年度台上字第81
    5號裁定駁回上訴確定在案，此為上訴人甲○○所不爭，並
    有最高法院96年度台上字第815號裁定附卷可稽（本院卷第
    43頁、第58頁），上訴人甲○○主張上訴人乙○○94年12月
    24日信徒大會所選出第6屆主委丙○○之決議無效，並無理
    由。上訴人甲○○雖稱其擬提起再審之訴云云，惟在其再審
    之訴未經法院判決勝訴確定之前，仍不影響原確定判決之拘
    束力，其請求停止本件訴訟程序，亦無必要。從而，訴外人
    丙○○以上訴人乙○○法定代理人名義提起本訴，並無不合
    。
  (二)上訴人甲○○是否負有移交乙○○寺廟登記證、印信、支票
    等資料予上訴人乙○○，及配合上訴人乙○○辦理相關財產
    （如：不動產、銀行帳戶戶名及留存印鑑等）法定代理人名
    義變更之義務？爰分述如下：
  1.按上訴人乙○○組織章程第17條「委員任期屆滿由信徒大會
    重新改選。卸任主任委員應於改選日起1個月內將管理委員
    會暨本宮印信、財產登錄清冊、會計帳冊、收支憑證、公文
    書等填製移交清冊五份，辦理新舊任交接，並函報主管官署
    核備」（原審卷第12頁），並為上訴人甲○○所不爭。查上
    訴人甲○○既係上訴人乙○○第5屆主任委員，依上開章程
    規定，應於上開信徒大會臨時會議改選第6屆主任委員之日
    （即94年12月24日）起1個月內，負有將伊原執掌主任委員
    乙職而管理之委員會印信、乙○○宮印、財產登錄清冊、會
    計帳冊、收支憑證、公文書等應行移交資料，填製移交清冊
    5 份，以履行其交接義務甚明。
  2.上訴人甲○○辯稱「伊前任即第4屆之管理委員會亦未辦理
    移交，故伊亦無從移交寺廟登記證，且上開章程並未規定伊
    應移交支票，並協助辦理登記帳戶戶名暨其留存印鑑、不動
    產之法定代理人名義之變更登記」云云，經查：
　有關上訴人乙○○第4屆主任委員有無辦理移交，業經原審
    傳訊證人林炳佑（上訴人乙○○之總幹事，任期自78年到
    90年5月，94年4月2日改選後，再聘伊任總幹事）到庭證稱
    ：「（問：第4屆的時候是否有辦理移交？）有移交，不然
    如何運作。而且有清冊，有會議紀錄為證。」，兩造對此並
    不爭執（原審卷第39頁），從而，上訴人甲○○辯稱「伊前
    任即第4屆管理委員會未辦理移交」云云，應非可採。
　上訴人乙○○之宮印1枚、乙○○嘉義市農會甲存支票62紙
　  （票號FA0000000至FA0000000），及上訴人乙○○於如原審
    判決書附表一所示之金融機關開設之帳戶存摺，目前仍為上
    訴人甲○○所持有保管乙節，為上訴人甲○○所自認（原審
    卷第69頁、第70頁、第75頁，本院卷第43頁、第97頁）。上
    訴人甲○○雖辯稱「支票可能有用掉幾張」云云，惟經原審
    法院命上訴人甲○○陳報使用情形，上訴人甲○○並未陳報
    或舉證以實其說，難認此項主張有理由。依上，上訴人乙○
    ○訴請上訴人甲○○交付乙○○宮印1枚及乙○○嘉義市農
    會甲存支票62紙（票號FA0000000至FA0000000）乙節，應予
    准許。上訴人甲○○辯稱「上開章程並未規定伊應移交之資
    料名稱或應辦理事項，上訴人乙○○不得訴請伊交付上開支
    票」云云，應無理由。
  上訴人甲○○對於持有上訴人乙○○之如原審判決附表一所
    示之帳戶儲金簿並不爭執，惟以「怕移交後，錢被挪用，故
    拒絕移交」置辯（本院卷第42頁）。惟查，上訴人甲○○原
    係以上訴人乙○○之法定代理人（第5屆主任委員）身分持
    有上訴人乙○○之相關信物、帳冊等資料，茲上訴人甲○○
    之任期既已屆滿，上訴人乙○○之信徒並已合法選出丙○○
    為上訴人乙○○之第6屆主任委員，依兩造不爭執之乙○○
    組織章程第17條規定，上訴人甲○○應負有將原任該職務所
    取得之所有物件，移交予下屆主任委員俾利上訴人乙○○之
    宮務得以繼續運作之義務。茲查，上訴人乙○○曾於93年間
    ，委任第三人銘展會計師事務所核對乙○○87年至91年度帳
    務，並於94年1月14日出具核帳報告書；於94年底間，亦委
    任該會計師事務所核對其92年度至94年度帳務，乙○○並提
    供有分類帳、傳票、憑證及部分銀行往來資料等文件資料供
    其查核，嗣後並將上開資料返還予上訴人乙○○當時之主任
    委員即上訴人甲○○，此有銘展會計師事務所95年12月15日
    函文乙份在卷足按，此為上訴人甲○○所不爭（原審卷第92
    頁，本院卷第44頁）。上訴人乙○○主張乙○○自87年至94
    年度止之分類帳、傳票、憑證及部分銀行往來資料等文件資
    料，均由上訴人甲○○持有中，堪予採信。從而，上訴人乙
    ○○訴請上訴人甲○○應將原審判決附表一所示上訴人乙○
    ○所有之銀行存摺4本及追加請求上訴人甲○○應將其任期
    （90年到任）以後如附表所示之總分類帳6冊、資產負債表5
    紙、損益表4紙、支出傳票21冊、收支預算表5紙、收支決算
    表5紙、出納日記簿6冊交付上訴人乙○○，於法有據，應予
    准許。
  另查原審判決附表二所示乙○○之不動產，其所有權名義人
    為上訴人乙○○，惟其法定代理人仍記載為上訴人甲○○，
    並未變更，此有嘉義縣水上地政事務所96年2月27日嘉上地
    登字第0960001062號函覆上開地號土地登記謄本乙份在卷足
    稽（原審卷第108頁至第117頁）。按上訴人甲○○既已喪失
    上訴人乙○○法定代理人之身分，依上說明，上訴人乙○○
    訴請上訴人甲○○協同辦理原審判決附表二所示乙○○不動
    產法定代理人姓名之變更，亦屬有據。
  至於上訴人甲○○雖否認持有乙○○寺廟登記證云云，惟查
    ，上訴人甲○○於95年1月3日曾以「乙○○94年12月24日信
    徒大會決議程序違法，因此所為選任丙○○為第6屆主任委
    員之決議無效」為由，向原審法院對上訴人乙○○提起撤銷
    大會決議之訴（原審95年度訴字第23號）之際，曾提出乙○
    ○93年7月15日92嘉縣寺登字第0009號嘉義縣寺廟登記證影
    本乙份為證物，該登記證並明白載明係據當時乙○○負責人
    甲○○所申請而准許，有上開寺廟登記證影本在卷足按，復
    經原審法院依職權調閱上開案號卷宗查核無訛（本院卷第52
    頁，原審95年度訴字第23號卷1第9頁），上訴人乙○○主張
    該宮名義之寺廟登記證，仍在上訴人甲○○之持有中，依章
    程規定應交付予上訴人乙○○，為有理由，應予准許。
  上訴人甲○○辯稱「上訴人乙○○已辦妥寺廟負責人名義之
    變更，足認寺廟登記證應在上訴人乙○○持有中，無再請求
    上訴人甲○○交付寺廟登記證之必要，其請求上訴人甲○○
    交付寺廟登記證，係欠缺權利保護要件」云云。按寺廟登記
    證係表彰寺廟已合法登記之證明文件（原審卷1第7頁），至
    於「寺廟變動登記表」則係寺廟登記後負責人或財產變動後
    之登記，兩者用途並不相同。而依寺廟登記規則第10條「經
    辦機關應於登記後，每滿一年，通告當地寺廟，限期領取，
    填送寺廟變動登記表四份，經派員調查所填確與事實相符，
    即抽留三份，以一份連同變動登記執照，發給該寺廟，如有
    不符，應責令更正後發給之，其存轉手續與前條同。變動登
    記執照，得酌收費用，但每執照不得超過一角，無變動之寺
    廟，須向該管經辦機關聲明，其聲明書式樣另定之。」規定
    ，寺廟每年均應辦理寺廟變動之登記，而辦理寺廟變動登記
    ，並不需檢附寺廟登記證即得辦理，上訴人甲○○以上訴人
    乙○○嗣後已辦妥寺廟變動登記，認寺廟登記證已在上訴人
    乙○○持有中，上訴人乙○○請求交付寺廟登記證，係欠缺
    權利保護要件，難認有理由。
  至於上訴人甲○○所提出90年1月24日收執證明書（本院卷
    第97頁），表明伊就任時僅收到「華南商業銀行嘉義分行綜
    合存款存摺2本、彰化銀行嘉義分行綜合存款存摺1本、嘉義
    市農會活儲存款存摺1本、空白支票62張而已，並未持有其
    他財產帳冊資料」云云。惟上開收執證明書並非移交清冊，
    依該證明書內容亦僅能證明上開存款存摺在甲○○持有中，
    尚難執為上訴人甲○○未執有上訴人乙○○其他財產資料、
    清冊之證明，且上訴人乙○○陳稱「該證明係甲○○要向當
    時原保管人葉錦秀取走銀行存摺及支票，葉錦秀認有不妥，
    始要求立下收據」等語，足證該收執證明書並不足為上訴人
    甲○○有利之認定，併予敘明。
五、綜上所述，上訴人乙○○依「嘉義縣乙○○組織章程」第17
    條規定，訴請該宮第5屆主任委員即上訴人甲○○應將該宮
    宮印乙枚、嘉義縣乙○○之嘉義市農會甲存支票（票號FA00
    00000至FA0000000）交付上訴人乙○○，並協同上訴人乙○
    ○將如原審判決附表一所示帳戶之戶名及留存印鑑之法定代
    理人名義辦理變更為丙○○，並將如原審判決附表二所示不
    動產之法定代理人名義變更為丙○○，洵有理由，原審予以
    准許，經核並無違誤，此部分上訴人甲○○之上訴，並無理
    由，應予駁回。至於原審判決駁回上訴人甲○○應將嘉義縣
    乙○○寺廟登記證乙紙（指93年7月15日核發92嘉縣寺登字
    第0009號登記證）交付上訴人乙○○部分，係有不當，上訴
    人乙○○上訴指摘原判決不當，求為廢棄改判，係有理由，
    應由本院將原判決該部分廢棄，並改判如主文第二項所示。
    另上訴人乙○○追加請求上訴人甲○○應將如附表所示之總
    分類帳6冊、資產負債表5紙、損益表4紙、支出傳票21冊、
    收支預算表5紙、收支決算表5紙、出納日記簿6冊交付上訴
    人乙○○，於法有據，併應准許。
六、本件事證已臻明確，兩造其餘攻擊防禦方法及證據資料，核
    與本件判決結果不生影響，不予一一論述，併予敘明。
結論：本件上訴人乙○○之上訴及追加之訴，均有理由；上訴人
甲○○之上訴，則無理由，依民事訴訟法第四百五十條、第四百
四十九條第一項、第七十九條判決如主文。
中　　華　　民　　國　　96　　年　　8 　　月　　21　　日
                  民事第三庭　　審判長法　官  陳光秀
　　　　　　　　　　　　　　　　      法　官  莊俊華
　　　　　　　　　　　　　　　　      法　官  曾平杉
上為正本係照原本作成。
如對本判決上訴，須於判決送達後20日內向本院提出上訴狀，未
表明上訴理由者，應於上訴後20日內，向本院提出理由書（須附
繕本）。依法須繳納裁判費並應委任律師為訴訟代理人，始得上
訴。
中　　華　　民　　國　　96　　年　　8 　　月　　23　　日
                                      書記官  葉秀珍
【附記】
民事訴訟法第466條之1：
(1)對於第二審判決上訴，上訴人應委任律師為訴訟代理人。但上
  訴人或其法定代理人具有律師資格者，不在此限。
(2)上訴人之配偶、三親等內之血親、二親等內之姻親，或上訴人
  為法人、中央或地方機關時，其所屬專任人員具有律師資格並
  經法院認為適當者，亦得為第三審訴訟代理人。
民事訴訟法第466條之2：
  上訴人無資力委任訴訟代理人者，得依訴訟救助之規定，聲請
  第三審法院為之選任律師為其訴訟代理人。
